【裁判字號】    95,重訴,360
【裁判日期】    951017
【裁判案由】    清償借款
【裁判全文】
臺灣臺中地方法院民事判決  95年度重訴字第360號
原      告  第七商業銀行股份有限公司
法定代理人  己○○
訴訟代理人  庚○○
被      告  慶宗建設股份有限公司
兼法定代理人丙○○
被      告  甲○○
            丁○○
            戊○○
            乙○○
上列當事人間請求清償借款事件，本院於民國95年9月26日言詞
辯論終結，判決如下：
    主      文
被告應連帶給付原告新台幣壹仟捌佰肆拾陸萬零參佰玖拾元，及
其中新台幣壹仟柒佰零壹萬參仟壹佰壹拾陸元自民國九十五年五
月三日起至清償日止，按年息百分之七．五計算之利息，暨自民
國九十五年五月三日起至清償日止，按上開利率百分之二十計算
之違約金。
訴訟費用由被告連帶負擔。
    事實及理由
一、原告主張：被告慶宗建設股份有限公司（以下簡稱慶宗公司
    ）於民國88年6月23日邀同被告丙○○、甲○○及訴外人朱
    林滋為連帶保證人，向原告借款新台幣（下同）15,700,000
    元、2,300,000元，並約定利息按原告基本放款利率減碼年
    息0.18%計算，並約定應按月攤還本息，如未依約清償本息
    ，即喪失期限利益，全部借款債務視為到期，除仍按上開利
    率計息外，逾期清償在6個月以內者，按上開利率10%，超過
    6個月者，按上開利率20%計付違約金。詎被告自89年8月23
    日起未依約繳納本息，依約已喪失期限利益，全部債務視為
    到期，經強制執行拍賣抵押物，尚欠如主文所示之本利及違
    約金未為清償。嗣連帶保證人朱林滋已於90年5月1日死亡，
    其繼承人為被告丙○○、甲○○、丁○○、戊○○及乙○○
    。以上二筆債權合計18,000,000元，及自89年8月23日迄95
    年5月2日止以年息7.5％計算之利息7,689,452元，扣除本院
    94年度執字第43962號強制執行所得金額8,676,336元，尚欠
    本金17,013,116元及自95年5月3日起至清償日止按年息7.5%
    計算之利息。系爭債權有一直聲請強制執行中，亦未罹於時
    效，而且就89年8月23日迄95年5月2日之利息亦全部受償。
    系爭消費借貸契約上載有「逾期付息或到期未履行債務時，
    自逾期之日起六個月以內加放款利率百分之十，逾六個月以
    上者，其超過六個月部分加放款利率百分之二十計付違約金
    。」「未按期攤繳本息時，自逾期之日起六個月以內加放款
    利率百分之十，逾六個月以上者，其超過六個月部分加放款
    利率百分之二十計付違約金。」故上列二筆消費借貸金額合
    計18,000,000元，自89年9月24日起至90年3月23日止，以年
    息7.5％加放款利率10%，計違約金66,945元；自90年3月24
    日起至95年5月2日止，以年息7.5％加放款利率20%，計違約
    金1,380,329元，違約金共計1,447,274元，並自95年5月3日
    起至清償日止按年息7.5%之20%計算之違約金。爰依繼承、
    消費借貸及連帶保證之法律關係，請求被告負清償責任。並
    聲明：如主文所示。
二、被告甲○○、丁○○、戊○○及乙○○未於言詞辯論期日到
    場，據其提出書狀及兼被告慶宗公司法定代理人丙○○之抗
    辯略以：按利息、紅利、租金、贍養費、退職金及其他一年
    或不及一年之定期給付債權，其各期給付請求權，因五年間
    不行使而消滅，民法第126條定有明文。原告所請求之利息
    自89年8月23日至95年5月2日止共計7,689,452元，其中部分
    利息已逾越5年因罹於時效而消滅，故對於已罹於消滅時效
    之利息原告不得再請求。按當事人得約定債務人於債務不履
    行時，應支付違約金。違約金，除當事人另有訂定外，視為
    因不履行而生損害之賠償總額。其約定如債務人不於適當時
    期或不依適當方法履行債務時，即須支付違約金者，債權人
    除得請求履行債務外，違約金視為因不於適當時期或不依適
    當方法履行債務所生損害之賠償總額，民法第250條定有明
    文。兩造間並未就違約金之性質為約定，則消費借貸契約內
    違約金條款，應視為因不於適當時期或不依適當方法履行債
    務所生損害之賠償總額，即賠償額預定性質之違約金。所供
    擔保之抵押物，業經拍賣清償所欠利息及部分本金，若原告
    仍欲請求違約金，則原告應就所受損害負舉證責任，否則，
    其就違約金部分之請求，要屬無理由。若認被告主張不成立
    ，則依民法第252條約定之違約金額過高者，法院得減至相
    當之數額及最高法院49年度台上字第807號判例：當事人約
    定契約不履行之違約金過高者，法院固得依民法第252條以
    職權減至相當之數額，惟是否相當仍須依一般客觀事實、社
    會經濟狀況及當事人所受損害情形，以為酌定標準，而債務
    已為一部履行者，亦得比照債權人所受利益減少其數額。被
    告慶宗公司係從事建築業，所供之不動產抵押物位於臺中縣
    東勢鎮，因921地震該區嚴重受損，致抵押物求售無門，更
    因經濟不景氣銀行借貸不易，至公司資金吃緊，無法正常還
    息，實非故意違約不繳息，請本院予以酌減違約金數額。並
    聲明：原告之訴駁回。
三、兩造不爭執之事實：
(一)被告慶宗公司於88年6月23日向原告借款15,700,000元，並
    由被告丙○○、甲○○及訴外人朱林滋擔當連帶保證人。
(二)被告慶宗公司於88年6月23日向原告借款2,300,000元，並由
    被告慶宗公司、丙○○、甲○○及訴外人朱林滋簽發同額本
    票1紙予原告。
(三)上列2債權經原告向本院實施抵押權，以本院94年度執字第
    43962號強制執行後，原告所受分配之金額為8,807,000元，
    其中執行費用金額為130,664元，債權部分為8,676,336元。
(四)訴外人朱林滋於90年5月1日死亡，其繼承人為被告丙○○、
    甲○○、丁○○、戊○○、乙○○五人，且未向本院辦理拋
    棄繼承或限定繼承之聲明。
四、得心證之理由：
    兩造厥有爭執者，為原告所請求之利息自89年8月23日至95
    年5月2日止共計7,689,452元，其中部分利息有無逾越5年因
    罹於時效而消滅？及原告得否請求違約金？
(一)被告甲○○、丁○○、戊○○及乙○○未於言詞辯論期日到
    場，核無民事訴訟法第386條各款所列情形，爰依原告之聲
    請，由其一造辯論而為判決。
(二)原告主張被告慶宗公司於88年6月23日邀同被告丙○○、甲○○及訴外人朱林滋為連帶保證人，向原告借款15,700,000
    元、2,300,000元，並約定利息按原告基本放款利率減碼年
    息0.18%計算，並約定應按月攤還本息，如未依約清償本息
    ，即喪失期限利益，全部借款債務視為到期，除仍按上開利
    率計息外，逾期清償在6個月以內者，按上開利率10%，超過
    6個月者，按上開利率20%計付違約金。詎被告自89年8月23
    日起未依約繳納本息，依約已喪失期限利益，全部債務視為
    到期，經強制執行拍賣抵押物，尚欠如主文所示之本利及違
    約金未為清償。嗣連帶保證人朱林滋已於90年5月1日死亡，
    其繼承人為被告丙○○、甲○○、丁○○、戊○○及乙○○
    之事實，業據原告提出繼承系統表、分配表、借據、本票、
    本院函、戶籍謄本、授信約定書為證，復為兩造對被告慶宗
    公司於88年6月23日向原告借款15,700,000元，並由被告丙○○、甲○○及訴外人朱林滋擔當連帶保證人；被告慶宗公
    司於88年6月23日向原告借款2,300,000元，並由被告慶宗公
    司、丙○○、甲○○及訴外人朱林滋簽發同額本票一紙予原
    告；上列2債權經原告向本院實施抵押權，以本院94年度執
    字第43962號強制執行後，原告所受分配之金額為8,807,000
    元，其中執行費用金額為130,664元，債權部分為8,676,336
    元；訴外人朱林滋於90年5月1日死亡，其繼承人為被告丙○○、甲○○、丁○○、戊○○、乙○○五人，且未向本院辦
    理拋棄繼承或限定繼承之聲明等情所不爭執，堪認為真實。
    被告雖以前詞置辯，惟查：
１、雖利息、紅利、租金、贍養費、退職金及其他一年或不及一
    年之定期給付債權，其各期給付請求權，因五年間不行使而
    消滅，民法第126條固有明文。然消滅時效，因左列事由而
    中斷：一、請求。二、承認。三、起訴。左列事項，與起訴
    有同一效力：一、依督促程序，聲請發支付命令。二、聲請
    調解或提付仲裁。三、申報和解債權或破產債權。四、告知
    訴訟。五、開始執行行為或聲請強制執行，民法第129條亦
    有明文。原告主張：系爭債權有一直聲請強制執行中，且就
    89年8月23日迄95年5月2日之利息亦全部受償之事實，業據
    其提出本院囑託查封登記函、民事執行處通知、公告、民事
    執行處通知、民事執行處函、囑託塗銷查封登記更正函、強
    制執行聲請狀、本院民事執行處囑託查封登記書、民事裁定
    、裁定確定證明書為證，亦堪認為真實。依原告提出之上開
    證據所示，雖原告於九十年間及九十一年間聲請拍賣系爭債
    權抵押物強制執行之事件，均因行特別拍賣後減價拍賣仍無
    人應買，債權人亦未承受，視為撤回終結在案，依民法第13
    6條第2項：時效因聲請強制執行而中斷者，若撤回其聲請，
    或其聲請被駁回時，視為不中斷之規定，視為不中斷。惟原
    告於94年9月30日聲請拍賣系爭債權抵押物強制執行事件，
    業經拍賣，製作分配表，原告並部分受償完畢。依上開民法
    第129條第1項第3款及第2項第5款之規定，即生中斷時效之
    效力。則被告就89年9月30日以後之利息，猶抗辯其利息因
    已逾越5年因罹於時效而消滅云云，即無可採。再按清償人
    所提出之給付，應先抵充費用，次充利息，次充原本，民法
    第323條亦有明文。則本件拍賣系爭債權抵押物強制執行拍
    賣所得，並不足以清償系爭債權，即先抵充費用，次充利息
    ，次充原本，其先抵充執行費用金額130,664元，就餘額先
    抵充89年8月23日至95年5月2日之利息計7,689,452元，餘額
    986,884元再抵充原本，於法並無不合。是就89年8月23日至
    95年5月2日之利息原告業已全部受償完畢。而依民法第144
    條之規定：時效完成後，債務人得拒絕給付。請求權已經時
    效消滅，債務人仍為履行之給付者，不得以不知時效為理由
    ，請求返還；其以契約承認該債務或提出擔保者亦同。是知
    消滅時效完成之效力，不過發生拒絕給付之抗辯權，並非使
    請求權當然消滅。被告既於上開拍賣抵押物強制執行事件並
    無異議，使該拍賣抵押物拍定，原告並因而就89年8月23日
    至95年5月2日之利息業已全部受償完畢。其仍於本件為時效
    完成之抗辯，依上說明，亦無理由。
２、按當事人得約定債務人於債務不履行時，應支付違約金；違
    約金，除當事人另有訂定外，視為因不履行而生損害之賠償
    總額。其約定如債務人不於適當時期或不依適當方法履行債
    務時，即須支付違約金者，債權人除得請求履行債務外，違
    約金視為因不於適當時期或不依適當方法履行債務所生損害
    之賠償總額，民法第250條定有明文。觀之兩造於上開借據
    及本票上分別約定「逾期付息或到期未履行債務時，自逾期
    之日起六個月以內加放款利率百分之十，逾六個月以上者，
    其超過六個月部分加放款利率百分之二十計付違約金。」「
    未按期攤繳本息時，自逾期之日起六個月以內加放款利率百
    分之十，逾六個月以上者，其超過六個月部分加放款利率百
    分之二十計付違約金。」即知兩造約定之違約金乃視為因不
    於適當時期或不依適當方法履行債務所生損害之賠償總額。
    而按稻穀借據內既載明逾期不還，其逾期利息穀按每百台斤
    2台斤計付，則其所稱逾期息穀，當係限期屆滿後依約應納
    之違約金，相當於民法第250條之規定。法院如認其約定之
    違約金額過高，亦僅得依同法第252條之規定減至相當之數
    額，不能置其有關違約金之約定於不顧，最高法院亦著有52
    年台上字第3602號判例意旨足資參照。即知當事人有為因不
    於適當時期或不依適當方法履行債務所生損害之賠償總額之
    違約金之約定，當事人即得依該約定請求，法院僅得於如認
    其約定之違約金額過高，依同法第252條之規定減至相當之
    數額，當事人並無需再就其所受損害負舉證之責任。被告抗
    辯：因所供擔保之抵押物，業經拍賣清償所欠利息及部分本
    金，若原告仍欲請求違約金，則原告應就所受損害負舉證責
    任，否則，其就違約金部分之請求，要屬無理由云云，顯誤
    解兩造之違約金之約定，乃以強制債務之履行為目的，確保
    債權效力所定強制罰，被告既逾期未履行，猶抗辯原告須就
    被告因不於適當時期履行債務所生損害盡其舉證之責任，始
    得依兩造違約金之約定請求違約金，依上說明，自無理由。
    末雖按約定之違約金過高者，法院得酌減至相當之數額，民
    法第252條固亦有明文。惟按約定之違約金是否過高，應就
    債務人若能如期履行債務時，債權人可得享受之一切利益為
    衡量之標準。而本件兩造關於違約金係約定依原告所主張之
    逾期在6個月以上者，按約定利率之20%計算違約金，即為
    1.5%，且均與一般銀行關於違約金約定之常情相同。本院斟
    酌一般之客觀事實，及社會經濟狀況及原告因此所受之損害
    情形，認為兩造約定上開違約金，並無過高之情形可言，故
    被告抗辯違約金約定過高，請求酌減云云，亦屬無據。被告
    之抗辯均無理由。從而，原告本於繼承、消費借貸及連帶保
    證之法律關係，請求被告連帶給付如聲明所示之本金、利息
    及違約金，核屬正當，應予准許。
五、訴訟費用負擔之依據：民事訴訟法第85條第2項。
中    華    民    國    95    年    10    月    17    日
                  民事第二庭    法  官  陳秋月
正本係照原本作成。
如對本判決上訴，須於判決送達後20日內向本院提出上訴狀。
中    華    民    國    95    年    10    月    17    日
                                書記官


司法院資訊處製作；財團法人民間司法改革基金會備份。
